臺灣高等法院刑事判決　　　　　　　　96年度交上訴字第47號
上　訴　人　台灣桃園地方法院檢察署檢察官
被　　　告　丙○○
　　　　　　　　　　　號
上列上訴人即檢察官因被告公共危險等案件，不服臺灣桃園地方
法院九十五年度交訴字第一三五號，中華民國九十六年一月十九
日第一審判決（起訴案號：臺灣桃園地方法院檢察署九十五年度
偵字第二○六三七、二一六四四號），提起上訴，本院判決如下
：
    主  文
原判決撤銷。
丙○○駕駛動力交通工具肇事，致人死亡而逃逸，處有期徒刑捌
月，減為有期徒刑肆月；又因過失致人於死，處有期徒刑柒月，
減為有期徒刑參月拾伍日。應執行有期徒刑柒月，緩刑參年，並
應於玖拾陸年拾壹月參拾日前向被害人家屬甲○○給付新台幣伍
拾萬元。
    犯罪事實
緣丙○○先於民國九十五年八月二十七日晚上十二時許起，駕駛
車號ＥＢ－六六七二號自小客車沿國道一號公路南向車道自臺北
南下，於同年月二十八日（翌日）上午五時許抵達臺南縣路竹鄉
某處將物品交付友人後，未曾休息，隨即於同日上午六時許，駕
駛原車自臺南縣路竹鄉○○○○○道一號公路北向車道返回臺北
，沿路亦未睡覺休息，嗣於同日上午九時二十五分許，丙○○駕
車行經國道一號公路北向四十五公里處，本應注意不得連續駕車
超過八小時，及應注意車前狀況，隨時採取必要之安全措施，且
因當時天候晴、日間自然光、路面乾燥、無缺陷、無障礙物、視
距良好等一切情狀，丙○○並無不能注意之情事，詎其竟在已連
續駕車超過八小時之高度疲倦狀態下，因打瞌睡致未能注意車前
狀況，而以其所駕上開車輛，向前碰撞到前方同一車道上由黃雁
翎駕駛之車號Ｙ七－六四四九號自小客車，黃雁翎於其所駕車輛
猛然遭受後方車輛撞擊後，雖立即踏踩煞車，欲將車輛煞停，惟
仍因遭丙○○駕車追撞之力量甚大，其所駕車輛不僅無法煞停，
反向左偏斜打滑，於橫越內側車道後，直接衝入內側車道左側之
水溝，續向前衝向道路邊坡，繼而滑行翻滾一段距離後，始因車
輛卡在邊坡水溝內無法移動而停下，黃雁翎則於車輛在邊坡滑行
翻滾之過程中，遭拋出車外，而摔落在距其所駕車輛停止處後方
約六點七公尺處之邊坡上，因受有頭部、頸部外傷致顱骨骨折等
傷害，經送醫不治死亡。詎丙○○於肇事後，明知已駕駛汽車肇
事致人受傷或死亡，本應即採取救護、報警或其他必要措施，不
得駛離，竟未下車查看而駛離現場，適經目擊前述車號Ｙ七－六
四四九號自小客車翻落路旁水溝內，並見葉麒宏所駕駛之車號Ｅ
Ｂ－六六七二號自小客車之前保險桿、大燈等處出現破損情形之
他車駕駛人蕭沛鐘，記下葉麒宏所駕上開車輛之車牌號碼後，告
知到場處理車禍事故之警員，而為警循線查獲葉麒宏。
    理  由
甲、程序部分：
  壹、按判決書應分別記載裁判之主文與理由；有罪之判決書並
      應記載「犯罪事實」，且得與理由合併記載，為九十三年
      六月二十三日修正之刑事訴訟法第三百零八條所明定，參
      諸其立法理由為：刑事有罪判決所應記載之事實應係賦予
      法律評價而經取捨並「符合犯罪構成要件」之具體社會事
      實，爰參考日本刑事訴訟法第三百三十五條第一項之立法
      例，將原條文後段所定「並應記載事實」修正為「並應記
      載犯罪事實」，以臻明確。
      按關於非屬犯罪構成要件之犯罪細節，並不屬於有罪判決
      書必要記載之事項，自亦非判決理由所應敘述之範圍（最
      高法院九十四年台上字第六三三八號判決參照）；次按，
      有罪判決書應記載之「犯罪事實」，應係指符合犯罪構成
      要件之具體社會事實，如被告犯罪之時間、地點、手段以
      及其他該當於犯罪構成要件而足資認定既判力範圍之具體
      社會事實；至於構成要件以外之其他適用法律事實，例如
      ：刑罰之加重或減輕事由，可無須在「犯罪事實」欄中記
      載，僅於理由內依刑事訴訟法第三百十條第四款記載其理
      由即足（最高法院九十四年台非第一五二號判決參照），
      合先敘明。
  貳、證據能力認定（參見乙、壹所列證據清單）：
    一、本件證據一被告之供述，被告並未主張無證據能力；另
        證據二至證據九除警訊筆錄及證據六、證據七外，分別
        符合刑事訴訟法第一百五十九條之一、第一百五十九條
        之四之傳聞法則之例外規定，而均得作為本件之證據。
    二、次按被告以外之人於審判外之陳述，雖不符前四條之規
        定，而經當事人於審判程序同意作為證據，法院審酌該
        言詞陳述或書面陳述作成時之情況，認為適當者，亦得
        為證據；又當事人、代理人或辯護人於法院調查證據時
        ，知有第一百五十九條第一項不得為證據之情形，而未
        於言詞辯論終結前聲明異議者，視為有前項之同意，刑
        事訴訟法第一百五十九條之五第一項、第二項分別定有
        明文。
        查證據二、證據三之一：證人即告訴人甲○○、證人蕭
        沛鍾於警詢時之陳述，雖屬被告以外之人於審判外之言
        詞陳述，惟被告丙○○未於本院言詞辯論終結前就相關
        證據無證據能力，聲明異議，依上開規定，即視為同意
        於審判程序作為證據，復經本院審酌陳述作成時之情況
        ，認為適當，而認得作為本件之證據。
    三、證據六、證據七被告並未於本院言詞辯論終結前表示無
        證據能力，復查其取得過程無何明顯瑕疵，而應可作為
        本件之證據。
乙、認定犯罪構成要件事實所憑之證據及其認定之理由：
  壹、證據清單：
      證據一：被告丙○○供述（警詢、偵訊、原審、本院）。
      證據二：告訴人甲○○證述（警詢、偵訊、原審）。
      證據三：告訴人乙○○證述（偵訊、原審）。
      證據三之一：證人蕭沛鐘證述（警詢）。
      證據四：道路交通事故現場圖。
      證據五：道路交通事故調查報告表（一）（二）。
      證據六：查獲被告之車輛指認照片六紙。
      證據七：現場照片二十紙。
      證據八：相驗筆錄、驗斷書、相驗屍體證明書（偵卷第一
              四三七號第二十三、二十七至三十二頁、他卷第
              四三○七頁第九頁）。
      證據九：診斷證明書。
  貳、認定之理由：
    一、上揭事實業據被告於警詢、偵查、原審及本院審理中供
        承不諱，並經告訴人即被害人黃雁翎父母乙○○、丁○
        ○、被害人之夫甲○○指訴在卷，且有道路交通事故調
        查報告表暨現場圖一份、被害人之診斷證明書一份、現
        場照片二十幀、查獲被告之車輛指認照片六幀附卷可稽
        ，互核相符。
    二、按汽車行駛時，駕駛人應注意車前狀況，並隨時採取必
        要之安全措施。又汽車駕駛人連續駕車超過八小時者，
        不得駕車。道路交通安全規則第九十四條第三項、第一
        百十四條第一款就此定有明文；而汽車駕駛人，連續駕
        車超過八小時經查屬實，或患病足以影響安全駕駛者，
        處新臺幣一千二百元以上二千四百元以下罰鍰，並禁止
        其駕駛；如應歸責於汽車所有人者，得吊扣其汽車牌照
        三個月，道路交通管理處罰條例第三十四條就此亦有明
        文。
        經查，被告丙○○與被害人黃雁翎在車禍發生前原均行
        駛在該路段中間內側車道，被害人所駕車輛為被告所駕
        車輛之前方車乙節，業據被告供述明確。基此，被告在
        駕駛汽車時，本應注意不得連續駕車超過八小時，及應
        注意車前狀況，隨時採取必要之安全措施，參諸當時天
        候晴、日間自然光、路面乾燥、無缺陷、無障礙物、視
        距良好等一切情狀，有上揭道路交通事故調查報告表在
        卷可佐，被告並無不能注意之情事，其在國道公路上高
        速行駛之際，竟疏未注意及此，於其自九十五年八月二
        十七日晚上十二時許起駕車沿國道一號公路南向車道自
        臺北南下，於同年月二十八日（翌日）上午五時許抵達
        臺南縣路竹鄉某處將物品交付友人後，未曾休息，隨即
        於同日上午六時許，駕駛原車自臺南縣路竹鄉○○○○
        ○道一號公路北向車道返回臺北，沿路均未睡覺休息，
        嗣於同日上午九時二十五分許，被告駕車行經國道一號
        公路北向四十五公里處時，已連續駕車超過八小時之高
        度疲倦狀態下，因打瞌睡致未能注意車前狀況，而以其
        所駕車輛向前碰撞到前方同一車道上由被害人駕駛之車
        號Ｙ７－６４４９號自小客車，被害人於其所駕車輛猛
        然遭受後方撞擊後，雖立即踏踩煞車，欲將車輛煞停，
        惟仍因其遭被告駕車碰撞之力量甚大，其所駕車輛不僅
        無法煞停，反向左偏斜打滑，於橫越內側車道後，直接
        衝入內側車道左側之水溝，續向前衝向道路邊坡，繼而
        滑行翻滾一段距離後，始因車輛卡在邊坡水溝內無法移
        動而停下，被害人則於車輛在邊坡滑行翻滾之過程中，
        遭拋出車外，而摔落在距其所駕車輛停止處後方約六點
        七公尺處之邊坡上，因而肇生本件事故，由此足認被告
        就本案車禍之發生，具有連續駕駛汽車超過八小時，及
        未注意車前狀況之過失甚明。
        而被害人確因本件車禍死亡之事實，亦經臺灣桃園地方
        法院檢察署檢察官督同法醫師相驗屬實，並製有相驗屍
        體證明書、驗斷書、勘驗筆錄各一份在卷可憑，參諸上
        開說明，足認被告之過失行為與被害人之死亡間，顯有
        相當因果關係存在。
    三、次按汽車駕駛人駕駛汽車肇事致人受傷或死亡者，應即
        採取救護措施及依規定處置，並通知警察機關處理，不
        得任意移動肇事汽車及現場痕跡證據，違反者處新臺幣
        三千元以上九千元以下罰鍰。但肇事致人受傷案件當事
        人均同意時，應將肇事汽車標繪後，移置不妨礙交通之
        處所。前項駕駛人肇事致人受傷而逃逸者，吊銷其駕駛
        執照；致人重傷或死亡而逃逸者，吊銷其駕駛執照，並
        不得再考領。道路交通管理處罰條例第六十二條第三項
        、第四項就此定有明文。又按刑法第一百八十五條之四
        之肇事逃逸罪，以駕駛動力交通工具肇事，有致人死傷
        而逃逸之事實，為其構成要件，不以行為人明知被害人
        有死傷情形為必要，亦不以被害人為無自救能力人為必
        要（最高法院九十一年度台上字第一三七號、九十年度
        台上字第六七八六號判決意旨參照），至肇事者是否有
        遺棄之故意，其離去之原因為何，則非所問（最高法院
        九十年度台上字第二一九一號判決意旨參照），是刑法
        第一百八十五條之四之立法意旨，係為維護交通安全，
        加強救護，減少被害人之死傷，促使駕駛人於肇事後，
        能對被害人即時救護，蓋道路交通事故之發生，常非於
        己之鄰親家里，時有告救不能情事，乃科以肇事者須採
        取救護或其他必要措施，以防因就醫延誤致生無謂傷亡
        ，此亦為道路交通管理處罰條例第六十二條第三、四項
        所明定汽車駕駛人之法定義務。且刑法第一百八十五條
        之四具有遺棄罪之性質，乃參照刑法第二百九十四條第
        一項之刑度增設，第一百八十五條之四之救護義務不以
        汽車駕駛人因故意或過失肇事致人傷亡為必要，只要其
        為該交通事故之現場當事人，則對事故現場之傷亡人員
        皆有救護之義務，此即為本條與第二百九十四條第一項
        之區別所在。因此，當事人若有置交通事故發生（不論
        其有無故意或過失）致人受傷於不顧而逃逸之行為存在
        ，即成立本罪，合先敘明。
        查被告於上揭時地駕車追撞被害人所駕駛之車號Ｙ七－
        六四四九號自小客車後，並未停車下車察看及報警處理
        ，而僅因其所駕車輛因碰撞而向外側車道方向偏斜，即
        順勢將車滑行到該路段最外側車道上，見車輛僅有駕駛
        座安全氣囊爆開，似無其他損害情形，乃未停車下車察
        看有無其他車輛或物品遭其碰撞，而加速以原先行駛之
        每小時七十、八十公里車速，繼續往前行駛，嗣於其駕
        車抵達臺北縣淡水鎮沙崙附近之工作地點後停車，其下
        車發現車輛前保險桿碰撞異位，大燈有破損之異狀，亦
        未報警等情，業據被告於原審審理中自承在卷，並經證
        人蕭沛鐘於警詢中證稱：伊於九十五年八月二十八日上
        午九時二十五分許，駕車行經國道一號公路北向四十五
        公里處，發現被害人駕駛之車號Ｙ七－六四四九號自小
        客車在內側斜坡翻轉，事故現場發現另一部車號ＥＢ－
        六六七三號自小客車之前保險桿及左側大燈、水箱罩有
        破損情形，該車行駛在內側車道上原本行速非常緩慢，
        突然間又緩和加速前進，當時現場其他車輛未發現有車
        損情形，伊就先記下ＥＢ－六六七二號自小客車之車牌
        號碼，隨即以行動電話向一一０報案，伊於駕車行經泰
        山收費站前，於行經上開ＥＢ－六六七二號自小客車右
        側之際，發現該車駕駛座之安全氣囊有爆裂情形，更懷
        疑該車為肇事者等語明確，互核相符。衡諸常情，一般
        人駕車行駛途中，倘遭受到外來力量對該車輛所為之撞
        擊或因己車碰撞到他車，均會產生振動、搖晃及發出劇
        烈聲響，且一般人客觀上當可知悉已發生車禍或其他不
        明事故，則一般人應會下車察看車輛狀況或四周環境，
        以查明其所駕車輛有無與其他人、車輛或物品發生碰撞
        之情形，縱車內存有音樂或人聲等聲響，且車內除駕駛
        人以外之其他人未當場聽到任何怪異聲響，亦不影響汽
        車駕駛人在其所操控之車輛遭外力撞擊時所產生之感受
        程度高低。審酌被告所駕上開車輛之前保險桿異位，左
        側大燈燈罩破碎、方向盤之安全氣囊爆開等情，此有卷
        附被告之車輛指證照片六幀（見九十五年度偵字第二○
        六三七號卷第二十二至二十四頁）可佐，參以被告於原
        審審理中所為上開供述可知，被告於上揭時地駕車行駛
        在國道上，當時並無塞車情形，所有車輛幾乎都以高速
        行駛，在此情形下，因被告打瞌睡致未注意車前狀況，
        而猛然碰撞到前車時，前車所遭受之撞擊力道應屬非輕
        ，被告自可知悉其所駕車輛業與其他車輛發生碰撞，當
        可得確定會有人員受傷或死亡，而被害人當時即因本案
        車禍而死亡，已如前述，無論車禍責任歸屬如何，被告
        本應依前開道路交通安全規則之規定報請警方處理，並
        停留現場等候調查，詎其竟未下車救護被害人，猶駕車
        離開現場，顯見其被告於駕車離開現場之際，顯已萌生
        駕車肇事致人死傷而逃逸之故意甚明。
    四、綜上所述，被告上開所為任意性自白，均核與事實相符
        ，足堪採信，本件事證明確，被告犯行洵堪認定，應予
        依法論科。
丙、適用法律：
  一、核被告丙○○因過失致人於死，所為係犯刑法第二百七十
      六條第一項之罪；又其駕駛動力交通工具肇事，致人死亡
      而逃逸，所為係犯同法第一百八十五條之四之罪。
  二、併合處罰：被告所犯前開二罪間，犯意各別，犯罪構成要
      件不同，係裁判確定前犯數罪，應依刑法第五十條之規定
      併合處罰。
  三、法定加重原因：無。
  四、法定減輕原因：無。
丁、原判決撤銷之理由：
  壹、原審對被告論罪科刑之判決，固非無見。惟查：
      中華民國犯罪減刑條例於九十六年六月十五日經立法院三
      讀通過，經總統公布，於同年七月十六日施行，查本件被
      告犯罪時間，均在九十六年四月二十四日以前，且所犯罪
      名及宣告刑，悉合於減刑條件，應予減刑，原審未及審酌
      ，尚有未洽。
  貳、本件上訴人即檢察官係以被告至今未與被害人家屬達成和
      解，原審僅判處被告肇事逃逸部分有期徒刑八月、過失致
      死部分有期徒刑七月，顯屬過輕等語為上訴理由，惟被告
      於本院準備程序期間，已當庭與被害人家屬取得和解，並
      交付部分賠償（參見本院卷第三十八頁反面），上訴人上
      訴之理由已不存在，然原判決既有上揭不當之處，自應由
      本院予以撤銷改判。
  參、爰審酌被告之犯罪動機、目的係因過失、犯罪時未受到任
      何刺激、職業為馬術訓練師，家庭經濟狀況勉持，已離婚
      ，育有二名兒子，長子已成年自立更生，次子為中度殘障
      ，現由被告扶養生活狀況正常、前有侵占罪一次前科紀錄
      ，品行尚可、學歷為高中畢業，智識程度不高、與被害人
      平日並不認識、犯罪行為人違反義務之程度中度、犯罪所
      產生危險或損害中等、犯罪後坦承犯行，態度良好等一切
      情狀，各量處如主文所示之刑，並因符合中華民國九十六
      年罪犯減刑條例之規定，而應予以減輕其刑，並定其應執
      行刑。
  肆、末查被告前未曾受有期徒刑以上刑之宣告，有本院被告全
      國前案紀錄表可稽，其在犯罪後已與告訴人於本院準備程
      序已當庭和解，已如前所述，足見被告經本次罪刑之宣告
      後，已知所警惕而無再犯之虞，本院因認對其宣告刑，以
      暫不執行為適當，爰依刑法第七十四條第一項第一款併諭
      知緩刑三年，以勵自新。惟被告同意於九十六年十一月三
      十日前應再向被害人家屬甲○○給付剩餘之損害賠償新台
      幣伍拾萬元，本院斟酌情形，乃於本件主文中命被告為上
      開義務之履行。
據上論斷，應依刑事訴訟法第三百六十九條第一項前段、第三百
六十四條、第二百九十九條第一項前段；刑法第一百八十五條之
四、第二百七十六條第一項、第五十一條第五款、第七十四條第
一項第一款、第二項第三款；中華民國九十六年罪犯減刑條例第
二條第一項第三款、第七條；刑法施行法第一之一條第一項、第
二項，判決如主文。
本案經檢察官鄭龍照到庭執行職務。
中　　華　　民　　國　　96　　年　　8 　　月　　23　　日
　　　　　　　　　刑事第十八庭  審判長法　官　溫耀源
　　　　　　　　　　　　　　　　　    法　官  段景榕
　　　　　　　 　 　　　　　　　　　　法　官　陳健順
以上正本證明與原本無異。
如不服本判決，應於收受送達後十日內向本院提出上訴書狀，其
未敘述上訴之理由者並得於提起上訴後十日內向本院補提理由書
（均須按他造當事人之人數附繕本）。
過失致人於死部分不得上訴。
　　　　　　　　　　　　　　　　　　　書記官　陳菊珍
中　　華　　民　　國　　96　　年　　8 　　月　　27　　日
附錄論罪法條：
刑法第一百八十五條之四
駕駛動力交通工具肇事，致人死傷而逃逸者，處 6 月以上 5 年
以下有期徒刑。
刑法第二百七十六條第一項
因過失致人於死者，處 2 年以下有期徒刑、拘役或 2 千元以下
罰金。
